臺灣高等法院刑事判決
109年度上易字第1860號
上  訴  人  臺灣士林地方檢察署檢察官
被      告  許毓華





上列上訴人因被告違反毒品危害防制條例案件，不服臺灣士林地
方法院109年度審易字第790號，中華民國109年8月5日第一審判
決（起訴案號：臺灣士林地方檢察署109年度毒偵字第481號），
提起上訴，本院判決如下：
    主  文
原判決撤銷。
本件公訴不受理。
    理  由
一、本件公訴意旨略以：
　　被告甲○○前因施用毒品案件，經依法院裁定送觀察、勒戒後
    ，認無繼續施用毒品之傾向，於民國95年3月27日釋放出所
    ，並由臺灣士林地方法院檢察署（現更名為臺灣士林地方檢
    察署，下稱士林地檢署）檢察官以94年度毒偵字第2594號為
    不起訴處分確定。復於觀察、勒戒執行完畢釋放後5年內之9
    7年間因施用第二級毒品案件，經臺灣士林地方法院以97年
    度簡字第210號判決判處有期徒刑4月確定，於97年12月3日
    易科罰金執行完畢。又於106年間因施用第二級毒品案件，
    經臺灣士林地方法院以106年度審易字第1354號判決判處有
    期徒刑7月、6月、8月各1次，定應執行刑有期徒刑1年7月，
    並於108年5月26日執行完畢（構成累犯）。被告基於施用第
    二級毒品甲基安非他命之犯意，於109年2月18日前96小時內
    之某時，在不詳地點，以不詳方式，施用第二級毒品甲基安
    非他命1次。嗣於109年2月18日至士林地檢署採尿送驗，呈
    甲基安非他命陽性反應，始查知上情。因認被告涉犯毒品危
    害防制條例第10條第2項之施用第二級毒品罪嫌等語。
二、惟被告行為後109年1月15日修正公布、同年7月15日施行之
    毒品危害防制條例第20條第3項規定，犯第10條之罪於觀察
    、勒戒或強制戒治執行完畢釋放後，3年後再犯第10條之罪
    者，適用本條前2 項之規定，因：㈠、87年5月20日毒品條例
    公布施行後之刑事政策，對於施用毒品者，已揚棄純粹的犯
    罪觀，雖強調「除刑不除罪」之理念，認為施用毒品者具有
    「病患性犯人」之特質，惟囿於當時戒治及醫療體系均不完
    整、專業人員欠缺且戒毒知識尚有不足，社會大眾仍視施用
    毒品者為「犯人」而非「病患」，暨相關戒毒及事後之追蹤
    、輔導配套措施亦不完備，其刑事政策明顯將施用毒品者偏
    向「犯人」身分處理，導致監獄人滿為患，且施用毒品人口
    不減反增。為此，戒毒政策不得不改弦易轍，開始正視施用
    毒品者實屬「病患」之特質。先於97年新增毒品條例第24條
    附命完成戒癮治療緩起訴制度，確立「附命完成戒癮治療緩
    起訴處分」及「觀察、勒戒或強制戒治」雙軌治療模式。本
    次修正之毒品條例第20條第3項及第23條第2項，雖僅將原條
    文之再犯期間由「5 年」改為「3 年」，惟鑑於將施用毒品
    者監禁於監獄內，僅能短期間防止其接觸毒品，因慣用毒品
    產生之「心癮」根本無法根除，並慮及毒品條例施行多年累
    積之戒毒經驗及實效，暨逐步擴充之醫療、戒癮機構、專業
    人力、社區支援系統等資源，尤以本次毒品條例第24條修正
    ，擴大檢察官對施用毒品者附條件緩起訴處分之範圍，使其
    能視個案具體情形給予適當多元社區處遇。本次修正後對於
    施用毒品者之思維，自應與時俱進，擺脫以往側重於「犯人
    」身分之處罰，著重其為「病患」之特質，並以「治療」疾
    病為出發點，重新評價前揭所謂「3年後再犯」之意義。㈡、
    毒品戒除不易，須經長期且持續之治療，施用毒品者既被視
    為「病患性犯人」，最佳處遇方式即為治療。對於施用毒品
    者之治療方式，有機構外之處遇（如自行赴醫院戒癮、附命
    完成戒癮治療緩起訴處分等），或機構內之觀察、勒戒或強
    制戒治；至對施用毒品者科以刑罰，無非在運用刑罰之一般
    預防功能以嚇阻毒品之施用。監獄為執行場所而非戒癮專責
    機構，針對施用毒品者及其再犯之特性，法務部於106年12
    月5日頒訂之「科學實證之毒品犯處遇模式計畫」，目的即
    是積極引進地區醫療體系之協助，提供毒癮戒治，落實社區
    追蹤輔導及治療之銜接，俾修復創傷、預防再犯。惟刑罰因
    涉及人身自由之基本權，故於施用毒品初犯時皆以傳統之機
    構外或機構內處遇方式治療，如再施用毒品時，始科以刑事
    責任。而當刑罰處遇仍不能有效幫助施用毒品者改善惡習時
    ，即表示無法以此方式發揮治療效果，若繼續施以刑罰只具
    懲罰功能，不僅無法戒除毒癮，更漸趨與社區隔離，有礙其
    復歸社會。基於憲法應保障人民之生存權，及根據每個國民
    生存照顧需要提供基本給付之理念，為協助施用毒品者戒除
    毒癮復歸社會，對於經監獄監禁處遇後仍再犯之施用毒品者
    ，更應恢復以機構內、外之治療協助其戒除毒癮。此即本次
    修正毒品條例第20條第3 項關於施用毒品者所謂「3年後再
    犯」係何所指之立法真諦。除檢察官優先適用第24條命附條
    件緩起訴處分處遇（不論幾犯，亦無年限）外，對於施用毒
    品初犯者，應適用第20條第1項、第2項為機構內之觀察、勒
    戒或強制戒治；若於上開機構內處遇執行完畢釋放後，於「
    3年內再犯」者，依第23條第2 項規定，應依法追訴；倘於
    「3年後再犯」自應再回歸到傳統醫療體系機構內重為觀察
    、勒戒或強制戒治之治療。是對於戒除毒癮不易者，唯有以
    機構內、外處遇及刑事制裁等方式交替運用，以期能控制或
    改善其至完全戒除毒癮。是以對於毒品條例第20條第3 項及
    第23條第2項所謂「3年後（內）再犯」，自應跳脫以往窠臼
    ，以「3 年」為期，建立「定期治療」之模式。其規定中所
    謂「3年後再犯」，只要本次再犯（不論修正施行前、後）
    距最近1 次觀察、勒戒或強制戒治執行完畢釋放，已逾3年
    者，即該當之，不因其間有無犯第10條之罪經起訴、判刑或
    執行而受影響（最高法院109年度台上大字第3826號裁定參
    照）。
三、經查：
  ㈠被告於109年2月14日某時許，在其友人位於新北市淡水區淡
    水老街附近之住處內，以玻璃球燒烤之方式施用第二級毒品
    甲基安非他命1次之事實，業據被告坦承不諱（見109審易79
    0卷第144至149頁），復有士林地檢署施用毒品犯尿液檢體
    監管紀錄表1紙（見109毒偵481卷第9頁）、台灣尖端先進生
    技醫藥股份有限公司濫用藥物檢驗報告1紙（見109毒偵481
    卷第5頁）在卷可參，被告任意性自白與事實相符堪予採信
    。
　㈡又被告前於94年間，因施用毒品案件，經臺灣士林地方法院
    以95年度毒聲字第29號裁定送觀察、勒戒後，認無繼續施用
    毒品之傾向，在95年3月27日釋放出所，並經士林地檢署檢
    察官以94年度毒偵字第2594號為不起訴處分確定，後再分別
    於96、97、99、103、104、105、106年間因施用毒品，各經
    判處有期徒刑4月、5月、6月、6月、4月、6月、7月、8月、
    7月等確定，有本院被告前案紀錄表在卷可憑（見本院卷第2
    8頁以下），揆諸前揭說明意旨，被告本次施用毒品（109年
    2月14日某時許）距離前次觀察勒戒執行完畢已逾3年，基於
    醫療先於司法之刑事政策，本案依109年1月15日修正公布、
    同年7月15日施行之毒品危害防制條例第20條第3項規定，依
    法不得追訴。
四、本院撤銷之理由及判決：
  ㈠撤銷之理由：檢察官上訴指摘被告本次施用毒品犯行，距最
    近一次觀察、勒戒執行完畢釋放（即95年3月27日）後，已
    逾3年，原審未審酌適用修正後毒品危害防制條例第20條第3
    項之規定，有所違誤等語，為有理由。
  ㈡判決不受理之理由：
  ⒈刑事訴訟法第303條第1款規定，案件有起訴之程序違背規定
    之情形者，應諭知不受理之判決。此所稱之起訴之程序違背
    規定，係指檢察官提起公訴之訴訟行為於程序上有違法律之
    規定而言。而提起公訴之訴訟行為是否於程序上有違法律規
    定，原則上，固是以起訴時所存在之事項及法律規定為判斷
    ，惟檢察官起訴後始發生之情事變更事由，致法院不能為實
    體審理及判決亦屬「起訴之程序違背規定」。法院於解釋、
    適用本次毒品條例上開修正條文時，允宜遵循醫療專業及刑
    事政策，保障施用毒品者為病患性犯人之健康權，兼顧保護
    社會安全及恪遵正當法律程序，確保法治國公平法院之具體
    實現。又本於權力分立原則，法院對檢察官職權行使，應予
    以尊重，雖非謂不得為適度之司法審查，惟對於施用毒品者
    本次所犯如距最近1次觀察、勒戒或強制戒治執行完畢釋放
    後，已逾3年者，檢察官既得本於立法者所賦與之職權裁量
    是否聲請法院裁定觀察、勒戒或為命附條件（現行法僅能附
    命完成戒癮治療）緩起訴處分之多元化處遇，即聲請法院裁
    定機構內之觀察、勒戒並非檢察官所得採取之唯一途徑，法
    院自不能僭越檢察官之職權，逕對施用毒品者裁定應予觀察
    、勒戒或強制戒治。雖修正後之毒品條例第35條之1第2款規
    定：「審判中之案件，由法院或少年法院（地方法院少年法
    庭）依修正後規定處理；依修正後規定應為不起訴處分或不
    付審理之裁定者，法院或少年法院（地方法院少年法庭）應
    為免刑之判決或不付審理之裁定。」另該條款之立法說明亦
    謂：「若該等案件於修正施行前已繫屬於法院或少年法院（
    地方法院少年法庭）者，『為求程序之經濟，法院或少年法
    院（地方法院少年法庭）應依修正施行後之規定處理，即應
    依職權為觀察、勒戒或強制戒治之裁定』」等語，似欲透過
    立法說明由法院依職權裁定觀察、勒戒或強制戒治，以替代
    第20條第1項、第2項所定應由檢察官提出觀察、勒戒或強制
    戒治之聲請，惟若檢察官之「起訴之程序違背規定」，法院
    當不能「為求程序之經濟」便宜行事，而應嚴守程序上之正
    義，尊重檢察官之裁量權，並保障施用毒品者能獲得妥適並
    完善治療或其他有利戒毒途徑處遇之機會（最高法院109年
    度台上字第3826號判決參照）。
　⒉查被告施用第二級毒品時間為109年2月14日某時許，距其最
    近1次觀察、勒戒執行完畢釋放之95年3月27日已逾3年，縱
    被告曾於期間或其後多次因施用第一級或第二級毒品，經起
    訴、判刑或執行，依前開說明，仍應依修正後之毒品危害防
    制條例第20條第3項、現行第24條等規定，由檢察官基於一
    次性之整體規劃而重啟處遇程序，視被告個案情形，是否適
    合「觀察、勒戒或強制戒治」或給予「附命完成戒癮治療緩
    起訴處分」。檢察官逕予提起公訴，法院無從替代檢察官為
    上開合義務性之裁量處遇，應認本件起訴程序違背規定，且
    無從補正，依法應諭知不受理判決，並不經言詞辯論為之。
據上論結，應依刑事訴訟法第369條第1項前段、第364條、第303
條第1款、第307條，判決如主文。
本案經檢察官陳家美提起公訴，檢察官馬凱蕙提起上訴。
中　　華　　民　　國　　109 　年　　12　　月　　23　　日
                  刑事第十二庭  審判長法　官  陳如玲
                                      法　官  廖建瑜
                                      法　官  蔡如惠
以上正本證明與原本無異。
不得上訴。
                                      書記官  黃郁珊
中　　華　　民　　國　　109 　年　　12　　月　　24　　日